【裁判字號】    97,易,777
【裁判日期】    970910
【裁判案由】    恐嚇等
【裁判全文】
臺灣桃園地方法院刑事判決               97年度易字第777號
公  訴  人  臺灣桃園地方法院檢察署檢察官
被      告  乙○○
選任辯護人  黃啟逢律師
上列被告因重利等案件，經檢察官提起公訴（96年度偵字第3072
0 號），被告於本院準備程序進行中就被訴事實為有罪之陳述，
經本院告知簡式審判程序意旨，並聽取公訴人、被告之意見後，
本院裁定依簡式審判程序審理，判決如下：
    主    文
乙○○乘他人急迫貸以金錢，而取得與原本顯不相當之重利，累
犯，處有期徒刑參月，如易科罰金，以新臺幣壹仟元折算壹日，
附表編號4 所示之收據壹張沒收之；又以加害於他人生命、身體
、自由之事，恐嚇他人致生危害於安全，累犯，處有期徒刑參月
，如易科罰金，以新臺幣壹仟元折算壹日。應執行有期徒刑伍月
，如易科罰金，以新臺幣壹仟元折算壹日，附表編號4 所示之收
據壹張沒收之。
    事    實
一、乙○○前曾於民國90年間因妨害風化等案件，經臺灣高等法
    院於92年3 月31日以92年度上訴字第675 號判處有期徒刑4
    月，後上訴於最高法院，經最高法院於同年7 月3 日以92年
    度台上字第3670號駁回上訴確定，其於同年10月31日易科罰
    金執行完畢。詎其仍不知悔改，基於乘他人急迫貸以金錢，
    而取得與原本顯不相當之重利之犯意，乘甲○○亟需用錢、
    告貸無門之急迫狀況，於96年9 月15日，在桃園縣大溪鎮南
    興里西尾土地公廟前，貸以現金新臺幣（下同）10,000元，
    雙方並約定以10天為一期計算利息2,000 元，並要求甲○○
    簽立如附表編號1 所示之本票、編號3 所示之借據及編號4
    所示之收據各1 紙及交付其國民身分證正本以供擔保，且預
    扣第1 期利息及建檔費用共計3,000 元後，僅交付予甲○○
    現金7, 000元，以此方式取得與原本顯不相當之利息，甲○
    ○並於陸續交付予乙○○利息共8,000 元後，另於同年10月
    15日，經乙○○在同上鎮○○路○ 段「農家村釣蝦場」內，
    復要求其再簽立如附表編號2 所示之本票1 紙以供擔保。後
    因甲○○無力支付利息，乙○○遂另基於恐嚇之犯意，於同
    年10月底，透過電話對甲○○恫嚇稱：「如不按時繳交利息
    ，將騷擾甲○○之家人並唆使小弟向其討債」等加害於其生
    命、身體及自由等之言語，致甲○○心生畏懼，而生危害於
    生命、身體、財產及自由之安全。嗣經甲○○報警，乙○○
    始於同年12月9 日下午1 時45分許，在同上鎮○○路217 號
    前向甲○○所取利息時遭警當場查獲，並扣得如附表所示之
    物及甲○○之國民身分證1 紙。
二、案經桃園縣政府警察局龍潭分局報告臺灣桃園地方法院檢察
    署檢察官偵查後起訴。
    理    由
一、按除被告所犯為死刑、無期徒刑、最輕本刑為3 年以上有期
    徒刑之罪或高等法院管轄第一審案件者外，於第一次審判期
    日前之準備程序進行中，被告先就被訴事實為有罪之陳述時
    ，審判長得告知被告簡式審判程序之旨，並聽取當事人、代
    理人、辯護人及輔佐人之意見後，裁定進行簡式審判程序，
    刑事訴訟法第273 條之1 第1 項定有明文。經核本件被告乙
    ○○所犯係死刑、無期徒刑、最輕本刑為3 年以上有期徒刑
    以外之罪，其於準備程序中就被訴事實為有罪之陳述，經法
    官告知簡式審判程序之旨，並聽取公訴人、被告之意見後，
    本院爰依首揭規定，合議裁定由受命法官獨任進行簡式審判
    程序，合先敘明。
二、上開犯罪事實，業據被告乙○○於本院準備程序及審理中坦
    認不諱，並有被害人甲○○於警詢及偵訊中指述甚詳，且有
    被告所簽立如附表所示之本票、借據、收據及甲○○身分證
    領據保管單各1 紙在卷可按，是被告任意性之自白有上開證
    據足資佐證，堪認與事實相符，應可採信。綜上，本件事證
    明確，被告上開犯行，洵堪認定，應予依法論罪科刑。
三、次按約定利率超過20% 者，付款人對於超過部分之利息，無
    請求權，乃民法第205 條所規定，旨在防止重利盤剝，參以
    吾國目前經濟狀況、有關法令與金融業、一般民間利率、民
    法第204 條、第205 條之法定利率等情形，並比較之一般債
    務之利息（民間利息通常為月息2 、3 分，為一般有民間資
    金往來經驗者所熟知，此乃公眾週知之事實，毋庸舉證，最
    高法院84年度台上字第5061號判決參照）。而本件被告向甲
    ○○所牟取之利息，以10天為一期計算利息2,000 元，顯已
    超過民間一般週年利率，其取息標準與其借款原本相較自屬
    與原本顯不相當之重利。且甲○○亦稱其當時需要用錢卻無
    他法可取得金錢，故其處於急迫之情形亦無疑義，則被告乙
    ○○依前述方式貸與甲○○金錢之所為，要屬刑法第344 條
    之重利罪無訛。第按刑法第305 條恐嚇危害安全罪，所謂「
    加害」，不須果有加害之事，亦不必真有加害之意，僅以受
    禍害之通知者，心生畏懼，而有不安全之感覺為已足，不以
    發生客觀上之危害為必要，而表示將加害之意思，不論直接
    或間接均屬之，恐嚇之方法為言語、文字、舉動亦非所問，
    而被告向甲○○告以如不按時支付利息，及騷擾其家人並唆
    使小弟向其討債等語，已有惡害意思之通知，並因而使甲○
    ○心生畏懼，蓋若非如此，甲○○亦無報警處理之理，從而
    被告以前述方式向甲○○催討債務，亦堪認屬刑法第305 條
    之恐嚇危害安全罪。
四、核被告乙○○所為，分別係犯刑法第344 條之重利罪及同法
    第305 條恐嚇危害安全罪，且其所犯前開各罪，犯意各別，
    行為互殊，應予分論併罰。再被告有如事實欄所示犯罪科刑
    執行情形，有臺灣高等法院被告前案紀錄表1 份在卷可稽，
    其受徒刑執行完畢後，於5 年內故意再犯本件有期徒刑以上
    之各罪，為累犯，均應依刑法第47條第1 項規定，分別加重
    其刑。爰審酌本件借款人甲○○固係自願與被告接洽借款，
    惟被告利用他人急迫之情貸放金錢以取得與原本顯不相當之
    重利，並以加害於借款人之生命、身體、自由等恐嚇之語逼
    迫還債，所為顯屬非是，與被告之智識程度、犯罪之動機、
    目的、手段、犯後尚能坦承犯行而態度尚佳等情事，分別量
    處如主文所示之刑，並定其應執行之刑，且諭知易科罰金折
    算標準。公訴人請求各量處有期徒刑6 月稍嫌過重，併此敘
    明。
五、扣案附表編號4 所示之甲○○簽發收據1 張，係被告於96年
    9 月15日為獲取重利而貸款予甲○○時所取得，為被告所有
    ，應依刑法第38條第1 項第3 款規定沒收。至附表1 至3 所
    示之本票及借據，雖係屬被告因犯罪所得之物，但被害人甲
    ○○係供貸款擔保，仍得依法請求返還，並非屬被告所有，
    自無從併予宣告沒收（最高法院84年度台上字第3324號判決
    意旨參照）。
據上論斷，應依刑事訴訟法第273 條之1 第1 項、第299 條第1
項前段，刑法第344 條、第47條第1 項、第41條第1 項前段、第
305 條、第51條第5 款、第38條第1 項第3 款，刑法施行法第1
之1 條第1 項、第2 項前段，判決如主文。
本案經檢察官翁偉玲到庭執行職務。
中    華    民    國    97    年    9     月    10    日
                  刑事第七庭    法  官  連雅婷
以上正本證明與原本無異
如不服本判決書應於送達後10日內向本院提出上訴狀
                                書記官  張尹嫚
中    華    民    國    97    年    9     月    10    日
附錄條文：
中華民國刑法第344條
（重利罪）
乘他人急迫、輕率或無經驗貸以金錢或其他物品，而取得與原本
顯不相當之重利者，處1 年以下有期徒刑、拘役或科或併科1 千
元以下罰金。
中華民國刑法第305條
（恐嚇危害安全罪）
以加害生命、身體、自由、名譽、財產之事，恐嚇他人致生危害
於安全者，處2 年以下有期徒刑、拘役或3 百元以下罰金。
附表：
┌──┬───────────────┬──┬──┐
│編號│品                          名│單位│數量│
├──┼───────────────┼──┼──┤
│1.  │面額3 萬元，票號CH492548號本票│紙  │壹  │
├──┼───────────────┼──┼──┤
│2.  │面額3 萬元，票號CH422955號本票│紙  │壹  │
├──┼───────────────┼──┼──┤
│3.  │借據                          │紙  │壹  │
├──┼───────────────┼──┼──┤
│4.  │收據                          │紙  │壹  │
└──┴───────────────┴──┴──┘


司法院資訊處製作；財團法人民間司法改革基金會備份。
